【裁判字號】    98,上易,1024
【裁判日期】    981021
【裁判案由】    妨害自由等
【裁判全文】
臺灣高等法院刑事判決                98年度上易字第1024號
上  訴  人
即  被  告  丙○○
上列上訴人因妨害自由等案件，不服臺灣桃園地方法院96年度易
字第1466號，中華民國98年3月17日第一審判決（起訴案號：臺
灣桃園地方法院檢察署96年度偵字第3796號，併案案號：96年度
偵字第8549號），提起上訴，本院判決如下：
    主  文
原判決關於恐嚇暨定執行刑部分均撤銷。
丙○○被訴恐嚇部分無罪。
其他上訴駁回。
    事  實
一、丙○○基於收取重利之概括犯意，趁甲○○、乙○○（原名
    ：丁○○）需錢孔急之際，於附表編號至所示之時、地
    ，貸以附表所示之金額，約定以每七天為一期，每期依附表
    所示之利率，收取如附表所示方式計算之利息，並於借款時
    均先預扣第一期利息，而收取與原本顯不相當之重利。嗣因
    丙○○向甲○○催討債務，甲○○無力繼續支付龐大利息，
    遂於民國96年1月7日報警，並與丙○○相約於同年月9 日下
    午2 時許，在新竹市○○○路87號「薌醇咖啡館」內協商償
    還債務事宜，經警當場查獲，並當場扣得如附表編號至
    所示之本票三紙。
二、案經新竹市警察局第三分局報告臺灣新竹地方法院檢察署檢
    察官呈請臺灣高等法院檢察署檢察長令轉臺灣桃園地方法院
    檢察署檢察官偵查起訴及移送併案審理。
    理  由
壹、被告以外之人於審判外之陳述，經當事人於審判程序同意作
    為證據，法院審酌該言詞或書面陳述作成時之情況，認為適
    當者，亦得為證據。當事人、代理人或辯護人於法院調查證
    據時，知有第159條第1項不得為證據之情形，而未於言詞辯
    論終結前聲明異議者，視為有前項之同意。刑事訴訟法第15
    9條之5定有明文。以下所引被告以外之人於審判外之言詞及
    書面陳述等證據，經本院詢問關於證據能力，檢察官、上訴
    人即被告丙○○均表示無意見，該等證據復均經提示，當事
    人均未於言詞辯論終結前聲明異議，本院審酌該等證據作成
    之情況，無違法取得情事，認為適於為本件認定事實之依據
    ，依刑事訴訟法第159條之5第2項規定，應認具有證據能力
    。
貳、有罪部分：
一、訊據被告雖坦承有於附表編號至所示時、地借出如附表
    所示之金額，及甲○○、乙○○曾分別交付其新臺幣（下同
    ）30萬元及10萬元，作為債務清償之用，暨甲○○、乙○○
    曾多次匯錢至其設於渣打國際商業銀行股份有限公司金陵分
    行（下稱渣打銀行）之帳戶等情，惟否認有重利之犯行，辯
    稱：附表編號所示之借款是甲○○以乙○○名義向其借貸
    ，並無收取利息之意，亦未預扣利息，乃朋友相挺而屬無償
    性借貸，甲○○、乙○○所匯還被告之金錢，均是本金而非
    利息云云。經查：
  (一)本件重利事實，業據證人即被害人甲○○、乙○○於偵查及
    原審，就被告於借款時均預扣第一期利息及被告收取利息之
    計算方式等情，證述綦詳，互核二人所述相同。甲○○於偵
    查中另證稱：之前在中壢市○○路176 號開代辦貸款公司，
    被告車行在隔壁，有生意往來，當被告有客戶要貸款買車，
    會介紹給伊，伊從93年4、5 月到94年9月搬到新竹期間，與
    被告還是有生意往來等語（見96年度偵字第8549號卷第3頁
    ），又甲○○、乙○○二人於偵查中均證稱：不要對被告提
    出告訴等語（見96年度偵字第3796號卷第18頁），足見甲○○、乙○○與被告均無仇隙，亦無挾怨報復之情，被告與甲○○有生意往來，應未交惡，其等應無甘冒偽證罪責而誣陷
    被告之動機。此外，並有扣案如附表編號至所示之3張
    本票（見96年度偵字第1128號卷第18頁正、反面），及渣打
    銀行97年3月27日函覆原審所附被告帳戶交易明細表在卷足
    佐（原審卷第42頁至第57頁），堪信甲○○、乙○○前開證
    述為真。
  (二)證人甲○○於原審證稱：其替乙○○向被告借20萬，是因其
    與被告較熟，其交給被告乙○○所開立面額20萬元之本票；
    利息由乙○○自行支付；乙○○以電話託其向被告調借20萬
    元，本票由乙○○授權由其簽翁之名等語（見原審卷第25頁
    、第26頁）；核與證人乙○○於原審證稱：其拜託甲○○幫
    忙先週轉20萬元等語（見原審卷第32頁、第33頁）相符，乙○○曾償還其中10萬元乙情，復據乙○○證述明確，並經被
    告承認，衡諸常情，一般人不致於去承認並清償非屬自己應
    負擔之債務，倘附表編號之債務如為甲○○所借貸，乙○○本無承認該債務並清償之理。再參酌甲○○向被告借款時
    ，係由其自行簽發如附表編號、所示之本票，交予被告
    作為擔保，然附表編號之本票則係以乙○○名義簽發，並
    由甲○○背書，顯與附表編、本票之發票情形迥異，益
    徵附表編號所示之20萬元借款，係乙○○向被告借款無訛
    ，被告所辯洵無足採。
  (三)被告於偵查中供稱：甲○○曾每週償還其6萬5千元，但僅償
    還3、4次，即未繼續償還；95年8 月甲○○一次清償其30萬
    元；乙○○於95年6月償還其10萬元等語（見96年度偵字第
    496號卷第36頁，96年度偵字第8549號卷第9頁、第10頁）；
    被告於原審復供稱：甲○○向其借款共65萬元，加上20萬元
    乙○○的借款，後來乙○○因為甲○○之壓迫，償還其10萬
    元，剩下10萬元由甲○○負責，借款合計剩75萬元未還，甲○○以向他人借得之30萬元對其償還，剩下45萬元，遂交付
    其一張45萬元之支票等語（見原審96年度審易字第431號卷
    第31頁、96年度易字第1466號卷第27頁、第28頁），復參酌
    渣打銀行97年3月27日函覆原審所附被告帳戶交易明細表，
    其上記載甲○○於95年1月16日、2月16日、2月23日、2月27
    日、3月6日、3月13日、4月3日、4月10日、5月3日、5月17
    日，與乙○○於5月10日，均曾匯款至被告上開帳戶，總金
    額為53萬5千元（見原審96年度易字第1466號卷第46至52頁
    ），加上甲○○與乙○○先前曾給付被告40萬元，已如前述
    ，則甲○○與乙○○已給付予被告之金額即有93萬5千元，
    相較於甲○○與乙○○所欠如附表編號至所示之債務為
    本金85萬元，甲○○與乙○○多付8萬5千元予被告，被告猶
    辯稱甲○○仍欠伊45萬元本金未還，顯見甲○○及乙○○匯
    至被告前述渣打銀行帳戶之金錢，係支付利息而非本金無訛
    ，被告所辯未收取利息云云，與事實顯屬不符，要無足採。
  (四)被告於貸出附表編號至所示金額予甲○○、乙○○之初
    ，均先預扣借款金額之1成，共計8萬5千元，作為第1期（每
    期以7天計算）利息之預付，且每期仍要收取借款金額1成作
    為利息，經換算結果，被告收取之放款利率相當於年息521
    ％，衡諸我國目前經濟狀況、相關法令規定暨金融業或一般
    民間貸放利率約定之習慣，民間利息通常為月息2分或3分，
    即年息24％或36％，此除為一般有資金往來經驗者之所熟知
    ，並為公眾所週知，被告之取息標準與借款原本顯不相當，
    兼以甲○○、乙○○均係因需錢孔急，始同意按此不相當之
    計息條件向被告借貸，此據其二人於警詢及偵查中敘明（見
    96年度偵字第496號卷第11頁、96年度偵字第1128號卷第8頁
    、96年度偵字第3796號卷第17頁），則被告趁甲○○、乙○○有急迫之情而貸以金錢而取得與原本顯不相當之重利之犯
    行，應堪認定。
  (五)綜上所述，被告所辯僅係飾卸之詞，要無足採，本件事證明
    確，被告重利之犯行堪以認定，應依法論科。
二、論罪科刑：
  (一)按被告行為後，刑法部分條文業於94年2月2日修正公布，95
    年7月1日起施行，修正後刑法第2條第1項規定：「行為後法
    律有變更者，適用行為時之法律。但行為後之法律有利於行
    為人者，適用最有利於行為人之法律。」又本次法律變更，
    比較時應就罪刑有關之共犯、未遂犯、牽連犯、連續犯、結
    合犯，以及累犯加重、自首減輕暨其他法定加減原因（如身
    份加減）與加減例等一切情形，綜其全部罪刑之結果而為比
    較（最高法院95年5月23日第8次刑庭會議決議參照）。茲比
    較說明如下：
  1.被告行為後，刑法第344條重利罪之法定本刑，關於罰金刑
    最低額部分，依修正後刑法第33條第5款規定為「罰金：新
    台幣1千元以上，以百元計算之」，較被告行為時依罰金罰
    鍰提高標準條例第1條前段、修正前刑法第33條第5款規定，
    罰金之最低額為「銀元1元以上，即新臺幣3元」為重，經比
    較新舊法之結果，修正後之規定並非較有利於被告，依刑法
    第2條第1項前段之規定，應適用修正前之規定論處（最高法
    院95年度5月23日第8次刑事庭會議參照）。
  2.被告行為後，刑法第56條關於連續犯之規定，業經修正刪除
    ，此條之刪除雖非犯罪構成要件變更，但已影響行為人刑罰
    之法律效果，自屬法律有變更，而有比較新舊法之必要，且
    經比較結果，修正後之規定並非較有利於被告，依刑法第2
    條第1項前段之規定，應適用修正前之規定論處。
  3.被告行為後，罰金罰鍰提高標準條例第2條業已刪除，而刑
    法第41條第1項前段關於易科罰金之折算標準已由舊法之銀
    元100元、200元、300元修正為新臺幣1,000元、2,000元、
    3,000元，因屬科刑規範事項之變更，其折算標準為裁判時
    所應諭知，自有就新舊法規定比較之必要，經比較新舊法結
    果，以被告行為時之舊法較為有利。
  4.綜上，本件綜合法律修正前後之整體比較結果，以適用修正
    前之刑罰法律，對被告較屬有利，故應適用修正前刑法之相
    關規定論科，先此敘明。
  (二)核被告所為，係犯刑法第344條之重利罪。被告如附表編號
    至所示之三次重利行為，時間緊接，手法相同，均觸犯
    構成要件同一之罪，顯係基於概括犯意反覆為之，為連續犯
    ，應依修正前刑法第56條連續犯之規定論以一罪，並加重其
    刑。原審以被告犯行明確，適用刑法第2條第1項前段、第34
    4條、修正前刑法第56條、第41條第1項、刑法施行法第1條
    之1等規定，並審酌被告時值青壯，不圖以正當方式獲取財
    物，而以重利方式謀取暴利及其犯後態度等一切情狀，量處
    有期徒刑6月，併諭知易科罰金之折算標準；又以被告之犯
    罪時間係在96年4月24日以前，合於減刑之要件，依該條例
    第2條第1項第3款之規定減其宣告刑2分之1，併就其所減得
    之刑諭知易科罰金之折算標準；另說明扣案如附表之本票，
    記載之金額即為甲○○、乙○○向被告借款之本金，並非被
    告因犯重利罪所取得之利息，該等本票係借款本金之擔保，
    故不予宣告沒收。經核原審判決關於認事、用法均無違誤，
    量刑亦屬妥適。被告上訴以：被告曾於平鎮分局匯款予甲○○之子范原華，該匯款亦為甲○○向被告之借款，原審關於
    本金之認定，漏未計算此部分而有誤，沒有被告收取利息之
    證據云云，然如何認定被告收取重利之犯行，業據論述如前
    ，關於匯入范原華帳戶之12萬元，雖有中壢郵局范原華帳戶
    之歷史交易清單可稽（見原審卷第59頁），惟該清單尚無從
    證明與本案之3筆借款有關，被告復表示前後金錢往來，已
    數不清等語（見本院卷第30頁反面），則被告匯款入范原華
    帳戶之資料，仍不足推翻前揭重利之認定，被告就此部分上
    訴所指，求予撤銷改判原判決，並不可採，此部分上訴為無
    理由，應予駁回。
、無罪部分：
  一、公訴意旨另以：因丁○○無力還款，被告丙○○另基於恐
     嚇之犯意，於95年5月中旬某日，在乙○○位於苗栗縣竹南
     鎮○○街51巷5號5樓住處，向乙○○恫稱：「不按時還錢
     ，就找幾個兄弟到你住的地方潑油漆，讓你住不下去」等
     語，令乙○○心生畏懼，致生危害於其安全，因認被告另
     涉刑法第305條之恐嚇罪嫌。
  二、按刑事訴訟法第161條第1項規定：檢察官就被告犯罪事實
      ，應負舉證責任，並指出證明之方法。因此，檢察官對於
      起訴之犯罪事實，應負提出證據及說服之實質舉證責任。
      倘其所提出之證據，不足為被告有罪之積極證明，或其闡
      明之證明方法，無從說服法官以形成被告有罪之心證，基
      於無罪推定之原則，自應為被告無罪判決之諭知（最高法
      院92年台上字第128 號判例意旨參照）。訊據被告否認有
      恐嚇犯行，辯稱：其並未與乙○○見面，如何對之恐嚇等
      語。經查：
    (一)乙○○於偵查中證述：被告年5月中旬某日上午8時許，至
      其民權街住處，恐嚇如未依約定還錢，將會找兄弟至其住
      處潑油漆，使其無法繼續居住，同月23日被告再度至其住
      處，為相同內容之恐嚇云云（見偵字第3796號卷第17頁）
      。
    (二)乙○○於原審先改稱：被告曾對其生氣的說，要去其住處
      潑油漆，讓其無法居住，因被告認為其在躲被告，惟其於
      當天即還款予被告云云（見原審卷第33頁），依此次證述
      ，被告恐嚇乙○○之日期，係於還款日，而還款日為95年
      5月26日，則據乙○○於偵查中陳明（見偵字第3796號卷
      第17頁）。乙○○嗣於原審再改稱：被告於95年7 月初某
      日上午8時許，在竹南民族路「我家牛排館」前等候乙○○，見面時，被告恐嚇說其如果不還錢，被告即要找人在
      其住處噴油漆，找人與其算帳，讓其住不下去等語（見原
      審卷第102頁）。
    (三)關於被告實施恐嚇行為之時、地，乙○○偵、審之前開證
      述，經核並不相符，參以被告果真曾在乙○○住處對其恐
      嚇，乙○○之記憶應極深刻，蓋一般人對於自己住處之安
      全、隱密等要求較高，在住處受恐嚇之記憶當不易遺忘，
      乙○○卻於審理中證述其受恐嚇之地點，非其住處，而改
      稱別處，可見其於偵查所證述其在住處受恐嚇一情，存有
      合理可疑之處。此外，復查無其他積極之證據足資佐證被
      告於95年5 月中旬，有在乙○○住處對其恐嚇，此部分依
      法自均應為無罪之諭知。原審就此部分為有罪之認定，尚
      有未合，被告此部分上訴為有理由，原審關於此部分判決
      及定應執行刑應予撤銷改判，就此部分應為無罪之諭知。
      至於被告於原審供稱：其有於牛排館門口對甲○○說「如
      果讓我找不到，我會噴大字報，貼在他們公寓底下，請她
      下來」等語，因為當天在牛排館門口等了很久，等不到乙○○等情（見原審卷第102 頁），乃出於乙○○當庭先證
      述其於95年7月在牛排館前受被告恐嚇云云，被告因而接
      續而為上開陳述，惟二人所述之情節，仍有齟齬之處。然
      而，縱認被告有於95年7月在牛排館前恐嚇乙○○，與起
      訴內容之同年5月中旬，在乙○○住處，時、地相異，事
      實尚難認為同一，蓋若二者均構成犯罪，則為數罪之關係
      ，此部分未據起訴，無從審理之，併此敘明。
據上論斷，應依刑事訴訟法第368條、第369條第1項前段、第364
條、第301條第1項前段，判決如主文。
本案經檢察官陳玉珍到庭執行職務。
中    華    民    國    98    年    10    月    21    日
                  刑事第二十一庭審判長法  官  蔡聰明
                                      法  官  許永煌
                                      法  官  趙文卿
以上正本證明與原本無異。
不得上訴。
                                      書記官  葉金發
中    華    民    國    98    年    10    月    21    日
附錄：本案論罪科刑法條全文
刑法第344條
 附表：
┌──┬────┬─────────┬─────┬────────┬───┬──────────┐
│編號│時  間  │      地  點      │ 借款金額 │   利息及利率   │被害人│ 擔保物             │
│    │        │                  │（新臺幣）│                │      │                    │
├──┼────┼─────────┼─────┼────────┼───┼──────────┤
│  │94年12月│桃園縣平鎮市○○路│30萬元    │第一期利息三萬元│甲○○│票號TH0000000 號本票│
│    │中旬某日│雙連1段174號之「縱│          │預扣，每七天利息│      │一紙                │
│    │        │橫汽車廣場」      │          │為三萬元，利率為│      │發票日：95年4 月17日│
│    │        │                  │          │年息521%        │      │到期日：95年5 月1 日│
├──┼────┼─────────┼─────┼────────┼───┼──────────┤
│  │95年1 月│同上              │35萬元    │第一期利息三萬五│甲○○│票號CH797077號本票一│
│    │初某日  │                  │          │千元預扣，每七天│      │紙                  │
│    │        │                  │          │利息為三萬五千元│      │發票日：95年2月8日  │
│    │        │                  │          │，利率為年息521%│      │到期日：95年2月13日 │
├──┼────┼─────────┼─────┼────────┼───┼──────────┤
│  │95年4 月│國道中山高速公路湖│20萬元    │第一期利息二萬元│乙○○│票號TH0000000 號本票│
│    │26日    │口交流道旁        │          │，每七天利息二萬│      │一紙                │
│    │        │                  │          │元，利率為年息  │      │發票日：95年4 月26日│
│    │        │                  │          │521%            │      │到期日：95年5 月3 日│
└──┴────┴─────────┴─────┴────────┴───┴──────────┘


司法院資訊處製作；財團法人民間司法改革基金會備份。
